【裁判字號】    99,訴,271
【裁判日期】    991117
【裁判案由】    返還房屋
【裁判全文】
臺灣雲林地方法院民事判決               99年度訴字第271號
原      告  丁○○
兼  訴  訟
代  理  人  甲○
被      告  丙○○
上列當事人間請求返還房屋事件，本院於民國99年11月12日言詞
辯論終結，判決如下：
    主  文
被告應將坐落雲林縣古坑鄉○○○段八三之四五三、二八○等地
號土地上未辦保存登記之加強磚造二樓住宅，即如附圖即雲林縣
斗六地政事務所九十九年八月十七日土地複丈成果圖所示編號B
建物交還原告甲○。
原告甲○其餘之訴駁回。
被告應將雲林縣古坑鄉○○○段八三之四五三地號、地目建、面
積三一一平方公尺土地交還原告丁○○使用。
訴訟費用由被告負擔百分之六十，餘由原告甲○負擔。
    事實及理由
壹、程序事項：
一、按訴狀送達後，原告不得將原訴變更或追加他訴。但請求之
    基礎事實同一者、不甚礙被告之防禦及訴訟之終結者，不在
    此限。民事訴訟法第255 條第1 項第2 款、第7 款定有明文
    。本件原告甲○原起訴請求被告將坐落雲林縣古坑鄉○○○
    段83之453 、280 等地號土地上未辦保存登記之加強磚造二
    樓住宅，即如附圖即雲林縣斗六地政事務所民國99年8 月17
    日土地複丈成果圖所示編號B 建物返還予自己。惟經本院闡
    明訴訟關係後，業經追加丁○○為原告，並由原告丁○○聲
    明請求被告將上開建物返還。經核不論由甲○或丁○○擔任
    原告，請求被告返還上開建物之基礎事實均同為被告是否無
    權占有上開建物，且丁○○於訴訟之前階段即追加為原告，
    故追加丁○○為原告並不甚礙被告之防禦及訴訟之終結，揆
    諸上開規定，並無不合，應予准許。
二、按不變更訴訟標的，而補充或更正事實上或法律上之陳述者
    ，非為訴之變更或追加，民事訴訟法第256 條定有明文。原
    告甲○起訴時請求被告賠償建物裝潢損失及精神損失新臺幣
    （下同）1,000,000 元。惟原告甲○於99年9 月10日本院言
    詞辯論時表示請求被告賠償1,000,000 元部分，僅為建物裝
    潢損失，而非精神損失之賠償等語。經核屬原告對事實及法
    律陳述所為之修正，並未變更訴訟標的，非訴之變更，應予
    准許。
貳、實體事項：
一、原告方面：
(一)、坐落雲林縣古坑鄉○○○段83之453 、280 等地號土地上未
    辦保存登記之加強磚造二樓住宅，即如附圖即雲林縣斗六地
    政事務所99年8 月17日土地複丈成果圖所示編號B 建物（下
    稱系爭建物）為原告甲○所出資建造，詎被告於97年間趁原
    告甲○至臺中求學之際，將系爭建物占為己有，並將系爭建
    物內之裝潢拆除，造成原告甲○受有損害。原告甲○爰依所
    有物返還請求權及侵權行為損害賠償請求權，請求被告將系
    爭建物返還之，並賠償1,000,000 元。
(二)、雲林縣古坑鄉○○○段83之453 地號、地目建、面積311 平
    方公尺土地為國有地（下稱系爭83之453 地號土地），原為
    訴外人蔡天鐘所承租，惟蔡天鐘後來放棄承租，將該土地交
    給原告甲○之子即原告丁○○使用，後來原告丁○○又於91
    年1 月間向財政部國有財產局（下稱國有財產局）申請承租
    該土地，經國有財產局同意出租予原告丁○○使用，租期自
    91 年2月1 日起至100 年12月31日止。詎被告於97年間將原
    告甲○所有之系爭建物占為己有時，一併將系爭建物坐落之
    系爭83之453 地號土地占為己用，迄今不將系爭83之453 地
    號土地之使用權返還原告丁○○。原告丁○○爰基於系爭83
    之453 地號土地承租人之地位，依據占有物返還請求權，請
    求被告將系爭83之453 地號土地交還原告丁○○使用。
(三)、並聲明：
１、被告應將坐落雲林縣古坑鄉○○○段83之453 、280 等地號
    土地上未辦保存登記之加強磚造二樓住宅，即如附圖即雲林
    縣斗六地政事務所99年8 月17 日土地複丈成果圖所示編號B
    建物交還原告甲○。
２、被告應給付原告甲○新臺幣1,000,000元。
３、被告應將雲林縣古坑鄉○○○段83之453 地號、地目建、面
    積311平方公尺土地交還原告丁○○使用。
二、被告則以：
    被告現在確實居住在系爭建物內，但系爭建物是被告之父親
    蔡永昌生前建造的，雖然系爭建物於81年間曾經翻修，但被
    告之母親出資最多，而且並非拆除重建，依民法第811 條：
    「動產因附合不動產而為不動產之重要成分者，不動產所有
    人，取得動產所有權。」之規定，對因翻修而附合於系爭房
    屋上之建材等物，其所有權均歸原建物所有人所有，不因翻
    修而致喪失該建物之所有權。被告之父親蔡永昌過世後系爭
    建物就是由被告與訴外人乙○○共同使用，業經臺灣雲林地
    方法院檢察署（下稱雲林地檢署）檢察官以99年度偵字第10
    9 號不起訴處分認定在案。另由系爭建物的電錶係登記在被
    告名下即可證明系爭建物本來就是被告所有。又辯稱系爭建
    物為被告與訴外人乙○○共同建造的，原告甲○稱系爭建物
    係其出資興建的等語為不實在。而且被告也沒有拆除原告甲○於系爭建物內設置之裝潢，是因為原本房子不能住，被告
    遂將房子整修後才住下來。另外系爭83之453 地號土地本來
    也是被告父親占有使用，被告之父親去世後該土地之使用權
    應該算是由被告繼承的遺產，沒想到原告丁○○自己去向國
    有財產局承租，後來被告去向國有財產局申租之時才知道國
    有財產局已經將該土地出租予原告丁○○了，原告丁○○承
    租系爭83之453 地號土地並不合法，應被撤銷，其提出本件
    訴訟，係權利濫用並違反誠信原則。並聲明：１、原告之訴
    駁回。２、訴訟費用由原告負擔。３、如受不利益判決，願
    供擔保請准免為假執行。
三、兩造不爭執事項：
(一)、系爭建物及系爭83之453地號土地現在均為被告占有使用。
(二)、系爭83之453 地號、地目建、面積311 平方公尺土地為國有
    地，現由國有財產局將該土地出租予原告丁○○，租期自91
    年2 月1 日起至100 年12月31日止。
四、主要爭點：
(一)、系爭建物究竟為何人出資建造？即系爭建物之所有人為何人
    ？亦即原告甲○請求被告返還系爭建物是否有理由？
(二)、原告甲○於系爭建物內是否設置有價值1,000,000 元之裝潢
    ？若有，被告是否有將該等裝潢拆除，造成原告甲○之損害
    ？亦即原告甲○請求被告賠償1,000,000元是否有理由？
(三)、被告是否有權占有系爭83之453 地號土地？亦即原告丁○○
    請求被告將系爭83之453 地號土地返還與其使用是否有理由
    ？
五、得心證之理由：
(一)、按因自己出資而建築之房屋，不待登記即原始取得其所有權
    ，與該房屋行政上起造人名義之誰屬無關，亦與因法律行為
    而取得者，須依民法第758 條規定經登記始取得其所有權者
    不同（最高法院41年臺上字第1039號判例參照）。原告甲○
    主張系爭建物為其自己出資建造，而為該建物之所有人，系
    爭建物係遭被告無權占有等情。惟為被告所否認，並辯稱系
    爭建物為被告之父親蔡永昌所建造，於蔡永昌過世後，即由
    被告使用系爭建物，復辯稱系爭建物為被告與訴外人乙○○
    共同建造等語。經查：
１、原告甲○主張系爭建物為其出資建造，業經證人即被告之兄
    （原告甲○之夫）乙○○於99年9 月10日本院言詞辯論時到
    庭證稱：我從小就住在系爭83之453 地號土地上，之前土地
    上的房子是木造的，後來現在二層樓的加強磚造房子是我蓋
    的，就是我兒子（指原告丁○○）讀高中的時候蓋的，當時
    我兒子在唸夜補校，他早上還有幫我蓋，另外房子上的鋁門
    窗是訴外人陳文信裝的，這個房子是在82年10月13日完工的
    ，完工後還有請客。我蓋這個房子的時候錢不夠，我老婆即
    原告甲○有幫我出錢，大約出了1,000,000 元，大約是整個
    房子的造價，當時是因為原告甲○說要建房子給我兒子住，
    才蓋了這個房子，後來我也沒有把蓋房子的錢還給原告甲○
    。且被告並沒有出錢幫忙蓋這間房子，當時被告是住在附圖
    即雲林縣斗六地政事務所99年8 月17日土地複丈成果圖所示
    編號C 之土地上，那裡本來有房子，後來我另一個兄弟蔡天
    鐘將那邊的房子拆掉了，被告才來使用由我所建造的系爭建
    物（本院卷第73頁至第75頁）。
２、另訴外人陳文信於99年9 月10日本院言詞辯論時亦證稱：我
    是從事買賣、裝置鋁門窗工作，法院所提示之履勘照片上的
    房子是訴外人乙○○建造的，不是被告丙○○建造的。我之
    所以知道該房子是訴外人乙○○建造的，是因為那時候是訴
    外人乙○○來叫我裝鋁門窗。由法院提示的卷內第36頁照片
    來看，照片中咖啡色舊的鋁門窗是我裝的，但是白色的新鋁
    門窗不是我裝的。另外，當時我裝鋁門窗的錢是向原告甲○
    收的等語（本院卷第76頁）。
３、由證人乙○○、陳文信之證詞大致相符，又其等之證詞並無
    顯然不合常情之處，且證人陳文信與兩造間應無何利害關係
    ，又經具結以擔保其證言之真實性等情，應可認為證人乙○○、陳文信之證述為可採。另原告甲○業已提出系爭建物建
    築落成時之宴客禮簿影本（本院卷第66頁），與證人乙○○
    所證當時系爭建物落成時有宴請賓客之證述相符，則本件堪
    可認定系爭建物為原告甲○所出資建造，而由原告甲○原始
    取得該建物之所有權。至於被告雖以前詞置辯，惟由臺灣電
    力公司雲林區營業處書函（本院卷第58頁）所載戶名「丙○○」之登載用電地址為：「雲林縣古坑鄉華山村松林54號」
    ，將該書函所載用電地址與雲林縣斗六地政事務所提供之建
    號及建物位置圖（本院卷第51頁）及99年8 月17日土地複丈
    成果圖（本院卷第53頁）相互比對，發現門牌「雲林縣古坑
    鄉華山村松林54號」之建物位置為99年8 月17日土地複丈成
    果圖上所示編號C 之二層樓建物，而非系爭編號B 建物，故
    由被告所提出之該書函並不能證明系爭建物原本即為被告所
    占有使用。況該書函僅能證明其上所載電錶之申請人為被告
    ，並不能證明系爭建物為被告之父母親出資建造完成，並由
    被告繼承而取得所有權。另被告所舉雲林地檢署檢察官99年
    度偵字第109 號不起訴處分書（本院卷第102 頁至第104 頁
    ），亦未認定系爭建物為被告之父、母親出資建造，並由被
    告繼承後取得所有權等情，被告又未能舉出其他證據以實其
    說，故被告之辯解應屬不可採信。
４、按所有人對於無權占有或侵奪其所有物者，得請求返還之。
    對於妨害其所有權者，得請求除去之。有妨害其所有權之虞
    者，得請求防止之。民法第767條第1項定有明文。本件系爭
    建物既屬原告甲○出資建造，依上開判例見解，原告甲○確
    為系爭建物之所有人，且被告亦自陳系爭建物現由其占有使
    用等語，又無法提出其有何占有權源，則被告占有系爭建物
    當屬無權占有，原告甲○依民法第767 條第1 項規定請求被
    告返還系爭建物，自屬有據。
(二)、原告甲○另主張被告於占有系爭建物後，將系爭建物內之裝
    潢拆除，故造成其損失1,000,000 元等情，但為被告所否認
    ，並以前詞置辯。經查：證人乙○○於本院99年9 月10日言
    詞辯論時證稱：系爭建物於建造完成後內部有裝潢，就是粉
    刷牆壁，另外神明廳也有裝潢，一樓還建了一間和式房間，
    大約花了三十幾萬等語（本院卷第74頁背面）。但原告甲○
    於本院99年10月11日履勘現場時，又表示「我先生說裝潢30
    萬元的部分，就是2 樓的神明廳及另一間房間的天花板，及
    地上貼的磁磚、一樓一間和式，這些部分都沒有被拆除。」
    等語（本院卷第92頁），且經本院履勘發現系爭建物內的二
    樓神明廳、另一間房間的天花板及一樓的和式房間均存在，
    並無遭拆除之情形，有履勘筆錄及照片在卷可稽（本院卷第
    92頁至第97頁），雖然系爭建物的牆壁已非如剛粉刷後潔白
    ，地板亦有多處缺損，但此應為房屋經久使用後之自然耗損
    ，而非被告故意破壞，故原告請求被告賠償系爭建物內裝潢
    遭拆除之損失1,000,000 元，即屬無據。
(三)、按占有人，其占有被侵奪者，得請求返還其占有物；占有被
    妨害者，得請求除去其妨害；占有有被妨害之虞者，得請求
    防止其妨害。民法962 條定有明文。本件系爭83之453 地號
    、地目建、面積311 平方公尺土地為國有地，現由國有財產
    局將該土地出租予原告丁○○，租期自91年2 月1 日起至10
    0 年12月31日止，為兩造所不爭執，並有原告丁○○所提出
    之國有基地租賃契約書影本1 份、土地登記謄本及地籍圖各
    1 份等在卷可佐（本院卷第120 頁、第136 頁、第138 頁）
    ，此部分事實可認為真實。原告丁○○主張系爭83之453 地
    號土地為被告無權占有，為被告所否認，並辯稱系爭83之45
    3 地號土地為其父親蔡永昌生前所占有，其父親去世後，該
    土地之占有為其父親所遺之遺產，應由其繼承等語。經查：
    原告丁○○已提出系爭83之453 地號土地82年度第1 、2 期
    、83年度第1 、2 期、84年度第1 期、87年度第2 期之臺灣
    省省有房地租金收入繳款書（本院卷第2 頁至第3 頁），由
    該等繳款書上所載之繳款人均為「蔡天鐘」，則原告稱系爭
    83之453 地號土地原為訴外人蔡天鐘向國家機關所租用，嗣
    後訴外人蔡天鐘放棄承租，而交由原告丁○○占有等語，應
    非無稽。況原告丁○○日後向國有財產局申租該土地時，經
    國有財產局於91年5 月10日至現場勘查結果為該土地確實由
    原告丁○○占用，有財政部國有財產局臺灣中區辦事處雲林
    分處99年10月28日臺財產中雲一字第0990005590號函暨附件
    資料在卷可憑（本院卷第121 頁至第129 頁），可知原告丁○○於申租系爭83之453 地號土地時確實有占有該土地，則
    被告稱其繼承其父之占有而繼續占有該土地等語，已乏憑據
    。且若該土地之占有為被告父親之遺產，而由被告繼承，被
    告應於國有財產局勘查前或勘查時即向國有財產局陳明占有
    之事實，以阻止原告丁○○申租該土地。惟未見被告有何主
    張其權利之作為，則被告於本件訴訟始辯稱系爭83之453 地
    號土地為其父親蔡永昌生前所占有，其父親去世後，該土地
    之占有為其父親所遺之遺產，應由其繼承，且未舉證以實其
    說，則其辯解應屬不可採信。故原告丁○○依據民法第962
    條規定請求被告將系爭83之453 地號、面積共311 平方公尺
    土地交還予其使用，亦屬有據。
六、綜上，原告甲○依所有物返還請求權，請求被告將系爭建物
    返還；另原告丁○○依占有物返還請求權，請求被告將系爭
    83之453 地號土地返還予其使用，均為有理由，應予准許。
    另原告甲○依侵權行為之法律關係，請求被告賠償1,000,00
    0 元，則為無理由，應予駁回。
七、本件原告並未陳明願供擔保請准宣告假執行，被告陳明願供
    擔保請准宣告免為假執行，容有誤會，併予敘明。
八、兩造其餘之攻擊或防禦方法及未經援用之證據，經本院斟酌
    後，認為均不足以影響本判決之結果，自無逐一詳予論駁之
    必要，併此敘明。
九、訴訟費用負擔之依據：民事訴訟法第第79條、第85條第1 項
    但書。
中    華    民    國    99    年    11    月    17    日
                  民事第二庭    法  官  楊昱辰
以上正本係照原本作成。
如對本判決上訴，須於判決送達後20日內向本院提出上訴狀。如
委任律師提起上訴者，應一併繳納上訴審裁判費。
中    華    民    國    99    年    11    月    17    日
                                書記官  李松坤

司法院資訊處製作；財團法人民間司法改革基金會備份。
